【裁判字號】    97,判,29
【裁判日期】    970215
【裁判案由】    商標評定
【裁判全文】
最  高  行  政  法  院  判  決
                                     97年度判字第00029號
上  訴  人  台灣寬頻通訊顧問股份有限公司
代  表  人  甲○○
被 上訴 人  經濟部智慧財產局
代  表  人  王美花
參  加  人  台灣固網股份有限公司
代  表  人  乙○○
上列當事人間商標評定事件，上訴人對於中華民國95年4月19日
臺北高等行政法院94年度訴字第1623號判決，提起上訴，本院判
決如下：
    主  文
上訴駁回。
上訴審訴訟費用由上訴人負擔。
    理  由
壹、參加人於民國90年5月7日以「台灣寬頻網net & a設計圖」
    服務標章，指定使用於當時商標法施行細則第49條所定商品
    及服務分類表第38類之電話傳輸、電報、電信加值網路傳輸
    「利用各種電腦設備（如電傳機、文字處理機、電腦終端機
    、個人電腦等）之通訊」等服務，向被上訴人申請註冊，經
    被上訴人審查，准列為註冊第168173號服務標章（現行商標
    法於92年11月28日修正施行，依該法第85條第1項之規定，
    本法修正施行前，已註冊之服務標章，自本法修正施行當日
    起，視為商標，以下稱系爭商標，圖樣如附圖1所示），嗣
    上訴人以該註冊標章有違註冊時商標法第77條準用第37條第
    7、11、14款之規定，於92年5月26日檢具「台灣寬頻」商標
    （下稱據以評定商標，圖樣如附圖2所示），對之申請評定
    。經被上訴人審查，以93年9月30日中台評字第920184號商
    標評定書為申請不成立之處分。上訴人不服，提起訴願，遭
    決定駁回，遂提起行政訴訟。
貳、上訴人上訴意旨略以：(一)系爭商標註冊時商標法施行細則
    第28條規定，係審查商標圖樣是否相同或近似之依據，有關
    服務標章圖樣與他法人名稱是否完全相同之爭論，既非關於
    商標圖樣間相同或近似之判斷，原判決有適用法規不當。（
    二）上訴人公司名稱特取部分「台灣寬頻」乃被上訴人及訴
    願決定機關所肯定且未加爭執，參加人雖主張上訴人公司名
    稱特取部分為「台灣寬頻通訊」，然依行政訴訟法第48條準
    用民事訴訟法第61條規定，參加人行為與當事人行為牴觸者
    不發生效力。原判決竟採納參加人主張，有判決違背法令之
    具體情事。（三）根據修正前商標法第77條準用第37條第7
    款暨現行商標法第23條第1項第12款之規定，若商標予以使
    用在前之他人商標相同或近似，且有客觀證據足以認定該商
    標已廣為相關事業或消費者所普遍認知者，應構成前揭條款
    要件。所謂著名商標並不以已經註冊為必要，更非不得取自
    公司名稱特取部分，只要在交易上確已成為表彰商品或服務
    來源之文字組合，足以使相關消費者知悉並據以認識商品或
    服務之提供者，縱與公司名稱特取部分相同，即難遽斷其為
    公司名稱之表示，何況由於商標文字與公司特取名稱相同，
    其企業識別系統一致，更可加深消費者印象，並因同一性連
    想，累積商標知名度。又根據各種公開資訊顯示「台灣寬頻
    」已成為特定表彰上訴人所提供服務之商標，足以與他人之
    營業相區別，原審參加人棄其自有之公司名稱特取部分「台
    灣固網」不用，反以「台灣寬頻」作為系爭商標主要文字，
    足生交易上之混淆，使人誤以為其所提供之服務與上訴人有
    所關連，或出自上訴人授權，進而減損上訴人商標識別性及
    商譽等情事，自應撤銷其註冊。（四）根據註冊時商標法第
    77條準用同法第37條第11款與本院90年度判字第596號判決
    ，法人名稱中營業種類之說明既不限於一種，上訴人以「通
    訊」說明電信、資訊相關事業，以「顧問」說明所經營之另
    一種顧問業，應無不可，原審強認上訴人之名稱特取部分為
    「台灣寬頻通訊」應非適法。本院77年度判字第813號判決
    、臺北高等行政法院91年度訴字第4924號判決皆認所謂「相
    同」絕非僅作表面或形式上之外觀比對，應斟酌文字本身客
    觀所傳達的事實。系爭商標圖樣「台灣寬頻網」的「網」為
    不具辨識性文字，系爭商標應以「台灣寬頻」為消費者主要
    讀唱及辨識之中文，既與上訴人名稱特取部分相同，未得上
    訴人承諾，自應適用上開條款撤銷其註冊。（五）上訴人業
    已於民國88年10月15日以「台灣寬頻」作為服務標章向被上
    訴人提出註冊申請，時間早於系爭商標申請之前（90年5月7
    日）足可證明上訴人確實有先使用「台灣寬頻」之意思與事
    實，又依本件商標註冊時商標法第6條第2項規定，上訴人所
    提供證物已記載「台灣寬頻」字樣足證上訴人之「台灣寬頻
    」字樣已為相關事業與消費者所熟悉，參加人為同業竟將「
    台灣寬頻」加上「網」字作為商標，顯構成註冊時商標法第
    77條準用第37條第14款規定適用等語，求為判決廢棄原判決
    、訴願決定與原處分，並命被上訴人為撤銷第168173號「台
    灣寬頻網net & a設計圖」商標註冊應予撤銷之處分。
參、被上訴人未提答辯狀。
肆、參加人參加意旨略以：(一)原審審酌系爭商標與上訴人公司
    特取部分是否相同，準用判斷商標圖樣是否相同或近似之通
    體觀察原則，將服務標章聲明不專用部分，於判斷其與他人
    公司名稱之特取部分是否相同或近似時仍應加入比對，而為
    整體觀察比較，合於修正前商標法第77條規定。(二)上訴人
    引用民事訴訟法第61條為曲解該條規定，該條所指相牴觸行
    為係如提起上訴、撤回上訴、提起反訴等行為，不含參加人
    基於相同攻擊防禦目的，以不同方式為事實上之主張或陳述
    。(三)「台灣」為我國地理區域名稱，「寬頻」為目前網路
    通訊業者為區○○路非以往之窄頻網路而為寬頻網路所普遍
    使用之技術名詞，因而「台灣寬頻」四字根據不具識別性，
    因而參加人或任何第三人使用均不構成修正前商標法第77條
    準用第37條第7款暨現行商標法第23條第1項第12款之規定。
    又上訴人相關報章雜誌報導之內容，完全係基於報導方便而
    將上訴人公司全名簡稱為「台灣寬頻」或「台灣寬頻通訊」
    ，並非針對上訴人使用「台灣寬頻」之商標或標章推廣其商
    品或服務，而刊登於報章雜誌，故不足以證明上訴人有推廣
    或使用「台灣寬頻」商標或標章。(四)本件上訴人公司之公
    司名稱之特取部分應係「台灣寬頻通訊」而非「台灣寬頻」
    如原審判決所述，即便上訴人主張其特取部分為「台灣寬頻
    」，惟參加人系爭註冊商標係以「net & a設計圖」圖行為
    其主要部分，中文部分的「台灣寬頻網」所占比例甚微，不
    足影響商標近似與否之判斷，自無牴觸註冊時商標法第77條
    準用同法第37條第11款。(五)上訴人以「台灣寬頻通訊股份
    有限公司」為其公司名稱，「台灣寬頻」係一般人普遍使用
    以含括地區與業務類別之名詞，並不專屬於上訴人所有或使
    用，本即不具商標識別性，此與「台灣有線寬頻產業協會」
    或「東森寬頻電信股份有限公司」相較，應無法論定為上訴
    人先使用「台灣寬頻」，又上訴人於民國88年10月15日以「
    台灣寬頻」作為服務標章向被上訴人提出註冊遭到核駁，上
    訴人未取得「台灣寬頻」商標/服務標章之專用權利，應無
    法據以主張參加人違反註冊時商標法第77條準用第37條第14
    款規定。
伍、原審斟酌全辯論意旨及調查證據之結果，以：(一)關於修正前
    商標法第77條準用第37條第7款部分，按本款所謂「著名」
    ，係指有客觀證據足以認定該商標已廣為相關事業或消費者
    所普遍認知者而言，為商標法施行細則第16條定所規定。本
    件依據上訴人所檢送之證據資料觀之，其中報章雜誌之報導
    ，雖載有「台灣寬頻」等文字，惟觀其內容前後對照可知，
    均係以「台灣寬頻」作為上訴人公司名稱「台灣寬頻通訊顧
    問股份有限公司」之簡稱，尚非以之作為服務標章使用；而
    所檢送之出貨單及發票等行銷證據，其上所記載之「台灣寬
    頻通訊顧問股份有限公司」，旨在表明買賣當事人之名稱，
    亦難作為上訴人以「台灣寬頻」作為標章使用行銷其服務之
    證明；其餘之外文簡介及期刊資料等，則無所訴稱作為標章
    使用之「台灣寬頻」等文字。故由前開證據資料，尚難認定
    據以評定之「台灣寬頻」標章所表彰之信譽，於系爭商標90
    年5月7日申請註冊當時，已廣為國內相關事業或消費者所普
    遍認知而臻著名，則系爭商標之申請註冊，自無前揭修正前
    商標法第77條準用第37條第7款規定之適用。(二)關於修正前
    商標法第77條準用第37條第11款部分：按本款所稱法人及其
    他團體或全國著名之商號名稱，係指其特取部分，此為同法
    施行細則第50條準用第32條第1項所明定。又所謂服務標章
    圖樣有他人之法人名稱，係指服務標章圖樣有與他人法人名
    稱之特取部分完全相同者而言。所稱特取部分，則係指法人
    、商號或其他團體成立時，取以為其名稱，以與他法人、商
    號或其他團體相區別，而彰顯其獨特主體地位之稱謂；而服
    務標章中如有聲明不專用部分，於適用本款規定時仍應加入
    比對，而為整體之觀察比較。查本件上訴人之公司名稱為「
    台灣寬頻通訊顧問股份有限公司」，其中「股份有限公司」
    為其公司組織之標示，又其營業項目包括工程顧問業、企業
    經營管理顧問業、創業投資事業管理顧問業、營養諮詢顧問
    業等各種顧問業務（並無通訊顧問業），故其公司名稱中之
    營業種類說明應為「顧問」二字，而非「通訊顧問」四字；
    又「台灣」乃地區名稱，「寬頻」則意指「一種高速、高載
    量之傳輸管道，利用同軸或光纖電纜傳送，除可傳遞聲音外
    ，並可同時傳遞影像及大量資料，使各式資料傳遞更為方便
    」或「在頻寬上比單一語音頻更寬之通訊通道」，「寬頻通
    訊」乃指利用前揭高速、高載量之通訊通道進行通訊，故「
    通訊」二字應與「寬頻」連用，為一般業者常用之名詞，並
    不具有彰顯公司主體地位之特別顯著性，然如以之結合「台
    灣」二字，而為「台灣寬頻通訊」，即足以彰顯其公司主體
    之地位，並與他人法人、商號或其他團體相區別，故其公司
    名稱之特取部分應為「台灣寬頻通訊」，與系爭服務標章圖
    樣之中文「台灣寬頻網」相較，顯難謂系爭商標之圖樣有與
    上訴人公司之特取部分完全相同，揆諸前開說明，系爭商標
    之申請註冊自無本款規定之適用。至本件被上訴人及訴願決
    定機關認上訴人公司名稱之特取部分為「台灣寬頻」，雖非
    妥適，惟其結論認本件並無首揭商標法第77條準用第37條第
    11款規定之適用。(三)關於修正前商標法第77條準用第37條第
    14款部分：按本款之規定旨在避免知悉他人創用之商標或標
    章而竊以搶先註冊，致有礙公平競爭秩序者，是其適用應以
    他人有「先使用」「商標或標章」之事實為其前提要件。本
    件上訴人固主張其與參加人係屬競爭同業，且於系爭商標申
    請註冊前之90年3月27日曾去函表明「台灣寬頻」為其智慧
    財產權云云，惟查前揭上訴人寄予參加人之函文核其內容僅
    在說明「台灣寬頻電信」與上訴人「公司名稱」雷同，侵害
    其「智慧財產權」，並未明確表明「台灣寬頻」為其所申請
    註冊或使用之商標或標章，且於該函之信封、信紙上可認係
    作為商標或標章使用者僅有「TBC」等文字，亦難認參加人
    可據該函知悉上訴人是否有以「台灣寬頻」作為商標或標章
    使用之情事。復觀上訴人所檢送之報章雜誌廣告、行銷發票
    等證據資料，其內容均僅在表示上訴人之公司名稱，並未見
    上訴人有以「台灣寬頻」作為商標或標章使用之情形，已如
    前述，故難認定其有以「台灣寬頻」作為「服務標章」使用
    之事實，自無法判定參加人有剽竊他人「先使用」之「服務
    標章」之事實。況查，據以評定之「台灣寬頻」標章圖樣中
    文之「台灣」係地區名，「寬頻」則為現今網路通訊業者普
    遍使用之名詞，「台灣寬頻」尚非獨創之特殊名詞，本即不
    具商標識別性，自難認參加人以「台灣寬頻」結合「網」字
    （該「台灣寬頻網」等字業經聲明不專用），作為系爭商標
    指定使用於電話傳輸、電報、電信加值網路傳輸「利用各種
    電腦設備（如電傳機、文字處理機、電腦終端機、個人電腦
    等）之通訊等業務，有搶先註冊或剽竊他人商標或標章之情
    事；故系爭商標之申請註冊，應無前揭修正前商標法第77條
    準用第37條第14款規定之適用，因將原決定及原處分均予維
    持，駁回上訴人之訴。
陸、本院按：
  一現行商標法第91條規定，本法修正施行前，已申請或提請評
    定，尚未評決之評定案件，以本法修正施行前及本法修正施
    行後之規定均為違法事由為限，始撤銷其註冊；其程序依修
    正後之規定辦理。依前述規定，上訴人主張系爭商標違反商
    標法之條款，包括修正前（依申請時商標法第77條之1以商
    標評定案件適用註冊時之規定，應指註冊時）商標法第77條
    準用第37條第7、11、14款之規定，以及現行法第23條第1項
    第12、14、15、16款之規定。本件原處分係以：系爭商標既
    無修正前商標法第77條準用第37條第7、11、14款之相關法
    條規定之適用，則與現行商標法第91條第1項所規定之要件
    不符，系爭商標是否仍有現行商標法第23條第1項第12、14
    、15、16款規定之適用，已無再予論述之必要，乃為申請不
    成立之處分。是本件爭點厥為系爭商標是否有註冊時（修正
    前）商標法第77條準用第37條第7款、第11款及第14款規定
    不得申請註冊之情形？
  二玆分述如下：
  (一)系爭商標註冊時商標法第77條準用第37條第7款部分：
    1、按商標圖樣「相同或近似於他人著名之商標或標章，有
       致公眾混淆誤認之虞者」，不得申請註冊，為系爭商標
       註冊時商標法第37條第7款所明定。而商標或標章是否近
       似，應以具有普通知識經驗之消費者，於消費時施以普
       通之注意，有無混同誤認之虞判斷之。又所稱著名商標
       或標章，係指有客觀證據足以認定該商標或標章已廣為
       相關事業或消費者所普遍認知者而言。
    2、經查，原判決就上訴人檢送之證據資料認定，據以評定
       之標的台灣寬頻應為公司名稱，而非服務標章（即商標
       ）。上訴人既為公司名稱之使用方式，難以認定上訴人
       有以「台灣寬頻」作為服務標章使用之事實，自亦難認
       系爭商標90年5月7日申請註冊當時，據以評定之「台灣
       寬頻」文字所表彰之信譽已廣為國內相關事業或消費者
       所普遍認知而臻著名之事實，以及上訴人所主張如何不
       足採等事項均詳予以論述，是原判決所適用之法規與該
       案應適用之現行法規並無違背，與解釋判例，亦無牴觸
       ，並無所謂原判決有違背法令之情形；上訴意旨就此款
       部分，仍執陳詞就原審取捨證據、認定事實之職權行使
       ，指摘其為不當，自無可採。
    3、再者，系爭商標圖樣係經設計之彩色圖樣，主要係設計
       之彩色英文小寫「a」字及「net」，加上系爭商標聲明
       不專用之「台灣寬頻網」在圖樣底部非顯著部分所構成
       ，與據以評定之「台灣寬頻」文字商標相較，雖後者「
       台灣寬頻」文字與系爭商標下方之「台灣寬頻網」文字
       中「台灣寬頻」部分相同，惟整體觀之，系爭商標之「
       台灣寬頻網」尚與其他經設計之英文小寫「a」字及「
       net」圖形相結合，且僅占整體圖樣之下方不到五分之一
       部分，況「台灣」乃地區名稱，「寬頻」則意指「一種
       高速、高載量之傳輸管道，利用同軸或光纖電纜傳送，
       除可傳遞聲音外，並可同時傳遞影像及大量資料，使各
       式資料傳遞更為方便」或「在頻寬上比單一語音頻更寬
       之通訊通道」，據以評定「台灣寬頻」文字，識別性甚
       弱，亦不足作為整體觀察之主要部分。系爭商標之「台
       灣寬頻網」文字，尚與其他經設計之英文小寫「a」字及
       「net」圖形相結合，系爭商標整體予消費者之主要寓目
       觀念印象在於經設計之英文小寫「a」字及「net」圖形
       ，與據以評定「台灣寬頻」文字相較，以具有普通知識
       經驗之消費者，於購買時施以普通之注意，不致混淆而
       誤認，應不構成近似之商標，上訴意旨雖未提及，但只
       要將系爭商標圖樣，與據以評定「台灣寬頻」文字相較
       ，即易於區辨，附此敘明。
 (二)系爭商標註冊時商標法第77條準用第37條第11款部分：
   1、按本款所稱法人及其他團體或全國著名之商號名稱，係指
      其特取部分，此為同法施行細則第50條準用第32條第1項
      所明定。又所謂服務標章圖樣有他人之法人名稱，係指服
      務標章圖樣有與他人法人名稱之特取部分完全相同者而言
      （參照前行政法院54年判字第217號判例意旨）。
   2、再按本款所稱特取部分，係指法人、商號或其他團體名稱
      中，除說明營業種類之文字及說明組織形態之文字外，用
      以表示其特性而與其他法人、商號或其他團體相區別之部
      分，是以特取部分，係重在彰顯其獨特主體地位之部分，
      法人、商號或其他團體名稱非特取部分之說明營業種類之
      文字，若不足以彰顯其獨特主體地位，即應排除於法人名
      稱特取部分外，並無與其營業登記事項完全相同之必要。
      經查原告名稱為台灣寬頻通訊顧問股份有限公司，其中「
      通訊顧問」為營業種類，「股份有限公司」則係說明組織
      型態之文字，故其公司名稱之特取部分應為「台灣寬頻」
      四字，原審雖依上訴人公司設立之資料查詢表認定上訴人
      公司營業項目包括工程顧問業、企業經營管理顧問業、創
      業投資事業管理顧問業、營養諮詢顧問業等各種顧問業務
      ，並無通訊顧問業，乃認上訴人公司名稱之特取部分應為
      「台灣寬頻通訊」，然上訴人實際從事通訊顧問業務，此
      為上訴人所自承在卷，則上訴人公司名稱之「通訊顧問」
      應為說明營業種類之文字，並無作為其公司彰顯其獨特主
      體地位公司名稱之作用，是以應以原處分及原訴願決定所
      認定「台灣寬頻」為上訴人公司名稱之特取部分，方屬妥
      適，原審雖見解有異，惟尚不影響於判決之結果，與所謂
      判決不備理由之違法情形不相當，上訴意旨據此指摘原判
      決違法云云，並非可採，先此敘明。
   3、再按以商標整體文字圖樣為觀察，係判斷商標近似與否重
      要原則，此一原則不限於商標與商標之比對上，就本款法
      人及其他團體或全國著名之商號名稱，其特取部分是否與
      商標相同之比對上亦應採相同之整體觀察原則，是以服務
      標章（即商標）如有不具識別性部分，於適用本款比較法
      人名稱之特取部分時，仍應就商標之整體文字圖樣加入比
      對，上訴意旨以整體觀察原則僅限於「商標圖樣」間相同
      或近似之判斷云云，核屬法律上見解之歧異，要難謂為原
      判決有違背法令之情形。經查，「台灣」乃地區名稱，「
      寬頻」則意指「一種高速、高載量之傳輸管道，利用同軸
      或光纖電纜傳送，除可傳遞聲音外，並可同時傳遞影像及
      大量資料，使各式資料傳遞更為方便」或「在頻寬上比單
      一語音頻更寬之通訊通道」，「台灣寬頻」四字指定使用
      於本件系爭相關之服務，係為說明性不具識別性之文字，
      固不得以之單獨主張商標專用權，惟系爭服務標章圖樣上
      係中文「台灣寬頻網」五字，自應整體觀察之，不得割裂
      為「台灣寬頻」與「網」分別觀察，上訴人公司名稱之特
      取部分之「台灣寬頻」四字與系爭服務標章圖樣上中文「
      台灣寬頻網」五字相較，二者顯然有是否結合中文「網」
      字之差異，並非完全相同，無本款之適用；上訴人主張系
      爭商標中之文字「台灣寬頻」與「網」，在觀念上屬於各
      自獨立之二部分，自得分別加以觀察云云，無非將「台灣
      寬頻」與「網」字割裂分別觀察，而為有利於己之主張，
      顯然違反商標近似之整體觀察原則，並非可採。
  (三)系爭商標註冊時商標法第77條準用第37條第14款部分：按本
    款之規定旨在避免知悉他人創用之商標或標章而竊以搶先註
    冊，致有礙公平競爭秩序者，是其適用應以他人有「先使用
    」「商標或標章」之事實為其前提要件。經查，原判決就上
    訴人檢送之證據資料認定，據以異議之標的應為公司名稱，
    而非服務標章。上訴人既為公司名稱之使用方式，難以認定
    上訴人有以「台灣寬頻」作為「服務標章」使用之事實，自
    亦難認參加人有剽竊他人「先使用」之「服務標章」之事實
    ，以及上訴人所主張如何不足採等事項均詳予以論述，是原
    判決所適用之法規與該案應適用之現行法規並無違背，與解
    釋判例，亦無牴觸，並無所謂原判決有違背法令之情形；上
    訴意旨就此款部分，亦未為任何主張，原審就此款部分因將
    原決定及原處分均予維持，駁回上訴人之訴，核無違誤。
三上訴論旨，仍執前詞，指摘原判決違誤，求予廢棄，難認有理
  由，應予駁回。
柒、據上論結，本件上訴為無理由，依行政訴訟法第255條第1項
    、第98條第1項前段，判決如主文。
中    華    民    國    97    年    2     月    15    日
                    最高行政法院第五庭
                        審判長法官  劉  鑫  楨
                              法官  侯  東  昇
                              法官  林  樹  埔
                              法官  劉  介  中
                              法官  吳  慧  娟
以  上  正  本  證  明  與  原  本  無  異
中    華    民    國    97    年    2     月    18    日
                              書記官  吳  玫  瑩


司法院資訊處製作；財團法人民間司法改革基金會備份。
